【裁判字號】    90,上訴,1194
【裁判日期】    901016
【裁判案由】    殺人等
【裁判全文】
臺灣高等法院臺中分院刑事判決                    九十年度上訴字第一一九四號
    上    訴  人  臺灣彰化地方法院檢察署檢察官
    上訴人即被告  丁○○
    指定辯護人    本院公設辯護人  己○○
    上訴人即被告  戊○○
    選任辯護人  劉進堂
右上訴人因被告殺人等案件，不服臺灣彰化地方法院八十九年度重訴字第一八號中華
民國九十年五月八日第一審判決（起訴案號：臺灣彰化地方法院檢察署八十九年度偵
字第五七一一號），提起上訴，本院判決如左：
      主  文
原判決關於殺人部分撤銷。
丁○○、戊○○共同殺人，丁○○處有期徒刑拾肆年，褫奪公權柒年，扣案之長柄農
用掃刀（詳偵查卷扣押物品清單編號一所示）及木柄鐵管（詳偵查卷扣押物品清單編
號三所示）各壹支，均沒收；戊○○處有期徒刑拾年陸月，褫奪公權伍年，扣案之長
柄農用掃刀（詳偵查卷扣押物品清單編號一所示）及木柄鐵管（詳偵查卷扣押物品清
單編號三所示）各壹支，均沒收。
其餘上訴駁回。
丁○○前開撤銷改判所處之刑及上訴駁回所處有期徒刑陸月，應執行有期徒刑拾肆年
肆月，褫奪公權柒年，扣案之長柄農用掃刀（詳偵查卷扣押物品清單編號一所示）及
木柄鐵管（詳偵查卷扣押物品清單編號三所示）各壹支，均沒收。
戊○○前開撤銷改判所處之刑及上訴駁回所處有期徒刑陸月，應執行有期徒刑拾年拾
月，褫奪公權伍年，扣案之長柄農用掃刀（詳偵查卷扣押物品清單編號一所示）及木
柄鐵管（詳偵查卷扣押物品清單編號三所示）各壹支，均沒收。
        事  實
一、丁○○（綽號「洪仔」）、戊○○（綽號「阿村」）與陳炳輝均居住於彰化縣溪
    州鄉西畔村，彼此間至為熟識。丁○○與陳炳輝之住宅分別位於該村溪州鄉石塔
    巷七號「武聖宮」兩側。丁○○、戊○○二人於民國（下同）八十九年七月三十
    日下午近七時許，在丁○○住處（門牌號碼與「武聖宮」相同，亦為溪畔村石塔
    巷七號）飲用多量啤酒，醉意方濃之際，適陳炳輝亦帶醉意（當日中午及下午皆
    有在別處飲酒）到場，因丁○○、戊○○二人原已不滿陳炳輝先前曾訛言搬弄是
    非，致丁○○與同村村民詹天富間發生嫌隙，乃以此事質問陳炳輝，經陳炳輝否
    認後，三人遂起口角爭執，丁○○與戊○○竟萌生共同傷害陳炳輝之犯意聯絡，
    由丁○○持其所有之長柄農用掃刀（偵查卷扣押物品清單載為「長柄割刀」，原
    審筆錄有記載為鎌刀者）一把，以刀背毆打陳炳輝之身體，而戊○○則就地持丁○○所有之木柄鐵管（偵查卷扣押物品清單載為「木棍」）一支，共同參與毆打
    ，致使陳炳輝受有左手肘瘀血（七公分乘二公分）、右手肘部擦傷（二公分乘二
    公分）、右膝前部擦傷二處（四公分乘二公分；二公分乘一公分）、左腳掌背外
    傷（三角尖型）等傷害，經在場之乙○○勸阻，始罷手。
二、其後，丁○○、戊○○復要求陳炳輝同至「武聖宮」，對神明發誓無搬弄是非及
    挑撥離間情事，惟陳炳輝因受丁○○、戊○○聯手毆打，氣憤難耐，乃不予理睬
    ，反離開丁○○住處，返回其上開住處。丁○○、戊○○因熟知陳炳輝之個性，
    因而惴測陳炳輝可能返家攜械前來，故仍握持甫用以毆打陳炳輝之長柄農用掃刀
    及木柄鐵管在丁○○住處等待。嗣陳炳輝返家後，果攜帶槍砲彈藥刀械管制條例
    列管之掃刀（俗稱「七星寶劍」）一把返回「武聖宮」廟埕，攻擊丁○○及戊○○二人，戊○○、丁○○二人見狀，乃基於縱使殺死陳炳煇亦不違其本意之不確
    定殺人犯意聯絡，由丁○○持長柄農用掃刀攻擊陳炳輝，戊○○則以前開木柄鐵
    管一支阻攔得悉陳炳輝與人發生糾紛隨後前來探望情況之庚○○（陳炳輝之女婿
    ），丁○○則以長柄農用掃刀一支砍向陳炳輝左肩、頸部位，致陳炳輝受有左頸
    前部切割傷（十四公分乘四公分），頓時血流如注不支倒地，未及送醫救治當場
    即因出血性休克死亡（據台灣彰化地方法院檢察署相驗屍體證明書記載，死亡時
    間為八十九年七月三十日下午十九時五分許，實際上無生命現象之確切時間無從
    查悉）。庚○○眼見其岳父陳炳輝被砍流血倒地，知已無力相救，乃將其至現
    場之「七星寶劍」一把丟向戊○○，戊○○一時不及反應，遭劍刃劃傷左手掌背
    一處（傷害部分未據戊○○提出告訴），忿而將該把七星寶劍劍刃與劍鍔處踹彎
    。丁○○、戊○○見陳炳輝已不支倒地後，隨即各攜所執之刀械返回丁○○住處
    ，將農用掃刀藏置於丁○○住處供奉之「土地公」神案下方（由丁○○之子即不
    知情之洪加華清洗所沾之血跡後，改藏置於廚房之菜廚後方），而將木柄鐵管藏
    放於牌照號碼Ｙ５─九三五三號自小貨車後車廂內（其後，均經警查扣在案）。
    二人原擬相偕駕車離去，發現有多數民眾在場圍觀，不易通過，繼而徒步翻越住
    宅後圍牆逃逸。嗣經警據報到場訊問各關係人，已查悉丁○○、戊○○係涉嫌人
    後，丁○○、戊○○二人始於當晚二十二時近二十三時許，向彰化縣警察局彰化
    分局中正路派出所投案，並依雙方於逃匿中商議之結論，向警員供述係由戊○○
    單獨持農用掃刀殺害陳炳輝。
三、案經被害人陳炳輝之配偶丙○○訴請彰化縣警察局北斗分局報請臺灣彰化地方法
    院檢察署檢察官偵查起訴。
        理  由
一、訊據被告丁○○、戊○○均矢口否認有傷害及殺死被害人陳炳輝犯行，被告丁○○辯稱是戊○○以鐵管毆打被害人陳炳輝，另伊雖有在「武聖宮」前持農用掃刀
    砍到被害人陳炳輝頸部，致陳炳輝流血不支倒地死亡，惟案發當天傍晚係戊○○
    與陳炳輝在其住處發生衝突，陳炳輝欲毆打戊○○，伊因而打陳炳輝兩巴掌，並
    要陳炳輝一起去廟裡發誓沒有挑撥是非，陳炳輝就跑回家了，被告知道陳炳輝一
    定會帶刀回來，就與戊○○在廟口等他，之後陳炳輝與其女婿庚○○各持「七星
    寶劍」回來，先和戊○○打，並以刀對著被告眼睛，伊為護衛戊○○及自衛，才
    以農用掃刀掃向被害人陳炳輝，在掃開陳炳輝之攻擊時，不小心掃到陳炳輝，並
    無殺死陳炳輝意圖等語；被告戊○○則辯稱：伊當天至丁○○住處飲酒，因陳炳
    輝之前曾挑撥丁○○與詹天富發生嫌隙，當晚丁○○為此事質問陳炳輝，雙方遂
    起爭執，丁○○乃持長柄農用掃刀毆打陳炳輝，被告並未與陳炳輝發生爭執亦未
    毆打陳炳輝，之後丁○○要陳炳輝到廟裡發誓，陳炳輝不肯，被告即護送陳炳輝
    回家，被告再回到廟前時，洪德已與陳炳輝打起來了，被告見狀，乃以木柄鐵管
    攔住庚○○，不讓其參與毆打，詎陳炳輝就被丁○○砍倒在地上，被告始終都只
    是在旁勸架，並未毆打或殺死陳炳輝，案發後，是傻傻的跟丁○○跑到山上，因
    怕丁○○會殺害伊或其子女，始答應承認係伊砍死陳炳輝等語。
二、被告二人傷害被害人陳炳輝部分：(1)、被害人陳炳輝因被毆打，受有左手肘瘀血
    （七公分乘二公分）、右手肘部擦傷（二公分乘二公分）、右膝前部擦傷二處（
    四公分乘二公分；二公分乘一公分）、左腳掌背外傷（三角尖型）之傷害一節，
    業據檢察官督同檢驗員檢驗屬實，有台灣彰化地方法院檢察署驗斷書一份附於相
    驗卷可憑。(2)、再查：被告二人於八十九年七月三十日下午六時近七時許，在丁○○上開住處，因與陳炳輝爭執，戊○○持丁○○所有之木柄鐵管，毆打被害人
    等情，迭據在場目擊證人乙○○在警訊、偵查中及原審證稱：「我只知道丁○○
    氣沖沖，當著陳炳輝之面一直指責不放，此時，我見戊○○不知在何處拿了一支
    木棍，就往陳炳輝身上打了兩下，當時我帶著酒意要把莊嫌和陳炳輝拉開」（見
    相驗卷第二十一頁反面警訊筆錄）、「我上廁所出來後，陳炳輝及丁○○、戊○○三人在大聲吵鬧，但我當時已醉了聽不清楚他們在罵什麼，當時戊○○拿一支
    長長的木棍敲打陳炳輝一、兩下，我把他們拉開後，陳炳輝就走出去，另二個也
    跟著走出去」（見偵查卷第五十二頁偵訊筆錄）、「後來，我去廁所出來，看到
    他們在吵架，『阿村』拿一支長棍子與陳炳輝吵架，我把他們護開，．．．我有
    看『阿村』拿一支長棍子打陳炳輝」（見原審卷第一一九頁審理筆錄），及在本
    院再予證稱被告有毆打被害人等語（見本院九十年九月十日訊問筆錄），參以被
    害人陳炳輝左腳掌背所受之三角尖形外傷傷痕與被告戊○○所持之木柄鐵管鈄削
    面之型狀、大小相符等情，足見被告戊○○確有動手毆打陳炳輝之事實。另被告
    丁○○亦有毆打被害人之事實，亦經被告戊○○在原審供稱：「丁○○與陳炳輝
    就於丁○○住處打起架，丁○○打輸陳炳輝，就打陳炳輝，是陳炳輝先打丁○○
    ，丁○○就拿掃刀打陳炳輝，他拿柄以刀背打陳炳輝背部」（見原審卷第三十六
    頁）、「丁○○有拿刀背打陳炳輝」（見原審卷第九十一頁、一一九頁），證人
    乙○○在本院亦證稱告二人有毆打被害人（見本院九十年九月十日訊問筆錄）等
    語，及參以被害人陳炳輝所受之傷痕有多處，除證人乙○○證稱被告戊○○係持
    木棍毆打被害人二下外，其他傷痕應係被告丁○○所為，被告二人辯稱並未毆打
    被害人，顯係卸責之詞，不足採信，本件事證明確，被告二人傷害犯行，已堪認
    定。
三、被告二人殺害被害人部分：(1)、被害人陳炳輝於前開時、地為被告丁○○持長柄
    農用掃刀自左頸部砍割，致受有十四公分×四公分之切割刀傷一處，血流不止，
    引起出血性休克而當場死亡，及當時戊○○在旁阻檔庚○○之事實，為被告丁○○、戊○○二人坦承在卷，並經證人庚○○、陳秀香、陳秀妙、乙○○、洪加華
    等人證述屬實，復有警製「北斗分局陳炳輝命案現場勘查報告」一份，且經台灣
    彰化地方法院檢察署檢察官督同檢驗員相驗無訛，製有相驗屍體證明書與驗斷書
    各一份、死者陳炳輝照片共十二張附卷可稽。另被告丁○○於案發當場所穿著衣
    物（褲子）上留存之血漬，經鑑驗亦與被害人陳炳輝DNA之STR型別相符，有內政
    部警政署刑事警察局八十九年十月十三日（八九）刑醫字第一一八四四二號鑑驗
    書一份附卷可稽。足認被害人陳炳輝確係由於被告丁○○持用扣案之長柄農用掃
    刀砍割頸部，致使流血不止，造成休克死亡無訛。(2)、再查，依證人乙○○在警
    訊供稱：「我今（３０）日是約下午十七時至十九時間前往該處（指丁○○住處
    ），當時現場有丁○○、戊○○及年籍不詳（綽號永富）三人在住處內喝酒，一
    會兒（綽號永富）就先離開後，不久陳炳輝因看見我在該處，所以，就進去該處
    問我說他之前委託我所申請之水電是否核准好了等語，這時，我只知道丁○○氣
    沖沖，當著陳炳輝之面一直指責不放，此時，我見戊○○不知在何處拿了一支木
    棍，就往陳炳輝身上打了兩下，當時我帶著酒氣要把莊嫌和陳炳輝拉開，這時，
    丁○○在旁逾激動的說著，不然到廟前發誓，當時，我也就準備要走到我所駕駛
  之自用小貨車，．．．．」等語（見相驗卷第二十一頁）、在偵查中證稱：「當
    天傍晚我一個人到丁○○家，當時他家已有『阿富』、戊○○、丁○○三人在聊
    天，．．．後來陳炳輝過來問我水電的問題，我說申請好會拿給他，之後我去
    所小解，在之前『阿富』已先走，而我上所出來後，陳炳輝及丁○○、戊○○
    三人在大聲吵鬧，但當時我已醉了，聽不清楚他們在什麼，當時戊○○拿一支
    長長的木棍敲打陳炳輝一、兩下，我把他們拉開後，陳炳輝就走出去，另二個也
    跟出去，我當時就走出去了，我往左邊要去開車回家，他們往右邊要到廟前發誓
    ．．．．．」（見偵查卷第五十二頁）等語，足見被告二人與陳炳輝於案發前有
    發生爭執，甚為灼然。再參以被告丁○○在偵查及原審均坦承伊與丁○○及陳炳
    輝三人自住處走向「武聖宮」要去神明前發誓之時，伊與被告丁○○均分別拿著
    木棍、農用掃刀，而被害人陳炳輝返家後再折回「武聖宮」之時，係與其女婿庚○○乃各拿一支刀械衝過來，氣勢洶洶，態度不善，伊乃以所持木棍將庚○○攔
    下，被害人陳炳輝則已衝過去找被告丁○○砍殺等情節，及參以被害人首次遭被
    告二人毆打後，戊○○並未隨即離去，反留在被告丁○○住宅，並與被告丁○○
    各持木柄鐵管與農用掃刀等候被害人陳炳輝前來，及參之被告丁○○之子洪加華
    於警訊時及檢察官偵訊中亦證稱：兇案發生後，伊到現場發現被害人陳炳輝倒在
    地上血泊中，被告戊○○持編號三之棍棒站在屍體旁，其父親即被告丁○○持編
    號一之農用掃刀也站在屍體旁，刀柄下方沾滿血跡，這兩支器械都是伊家中所有
    的，另外一把帶柄長刀置於被害人陳炳輝屍體上方，這把是陳炳輝家的，被告丁○○、戊○○二人由武聖宮返回家中，被告丁○○並把兇刀放在家中所供奉之「
    土地公」神案下方，隨後，伊將該把兇刀帶回房間浴室清洗血跡，並藏放於廚房
    內菜廚旁等語，及被告戊○○於被害人陳炳輝被砍殺倒地後，即與被告丁○○一
    同持械器返回丁○○住宅藏匿，並相偕逃亡，一度在警訊、檢察官初訊、及在原
    審受理檢察官聲請羈押訊問時均供承係其單獨殺害被害人等語；及被告戊○○於
    其後偵訊及原審、本院訊問時均坦承：伊當時係持木柄鐵管攔住被害人陳炳輝之
    女婿庚○○，庚○○於其岳父被砍倒地後，即將所持如扣押物品清單編號二所示
    之「七星寶劍」擲向伊，伊並遭劍刃劃傷左手掌背一處，遂忿而將該把七星寶劍
    踹彎等語，足認殺害被害人確係出於被告二人之共同犯意聯絡至明。(3)、按行為
    之故意，並不以確定、直接為限，倘行為者對一定結果之發生，預見其可能發生
    ，雖以未必即發生之意思，加以實行，而終致發生該結果者，亦屬故意之行為，
    此參照刑法第十三條第二項之規定可明。又行為人之行為雖未必致命，但亦非無
    可能，而行為人於著手之際，對於被害人縱使因其行為而有喪命之結果，亦毫無
    憐惜與不忍，猶恣意為之，自應認其有不確定殺人之犯意。經查，扣案長柄掃刀
    一支、木炳鐵管一支用以砍殺人之身體，均足以取人性命，眾人皆知，被告二人
    自難以諉為不知，被告二人持上開工具砍殺害被害人，嗣被害人果然遭丁○○所
    持長柄掃刀砍殺而當場血流如注死亡，且其傷口長達十四公分×四公分，足見洪
    德刀砍殺被害人當時用力之猛，有即使被害人因而死亡亦不違其二人本意之意思
    甚明，被告二人有殺死被害人之不確定故意，至堪認定。另本案被告二人均係事
    先有不確定之殺人犯意，是本件無論是被告或被害人先出手，均不生正當防衛或
    防衛過當之問題，被告丁○○辯稱其係正當防衛，並不成立，特此敘明（最高法
    院三十年上字第一０四０號判例意旨參照）。
四、核被告丁○○、戊○○於殺害被害人陳炳輝之前，共同傷被害人身體之行為，係
    犯刑法第二百七十七條第一項傷害罪；其後，共同殺死被害人陳炳輝之行為，係
    犯同法第二百七十一條第一項殺人既遂罪。被告二人間就上開犯行，有犯意聯絡
    及行為分擔，均為共同正犯。被告二人所犯傷害、殺人二罪，犯意各別，構成要
    件互殊，應分論併罰。原審就被告傷害被害人部分，依上開理由，及審酌被告素
    行、犯罪動機、方法及手段、犯罪後態度等一切情狀，而適用刑法第二百七十七
    條第一項、第二十八條、及罰金罰鍰提高標準條例第一條前段量處被告二人各有
    期徒刑六月，及宣告沒收犯罪所用工具，其認事用法均無不合，量刑亦稱允當，
    檢察官上訴指摘原審判決量刑太輕，被告上訴否認犯罪，均無理由，應予駁回。
    至被告二人殺人部分，原審予以論科，固非無見，惟原審判決認被告二人另觸犯
    殺害庚○○未遂罪（被告二人否認有殺害庚○○犯行，被告戊○○亦辯稱係阻擋
    庚○○而非與庚○○互殺，庚○○亦否認與戊○○有互殺行為，難認被告二人有
    共同殺害庚○○犯行，此外，無積極事證足以證明被告二人有殺害庚○○之犯意
    及行為，此部分核屬無法證明，且未據檢察官起訴，無庸另為無罪諭知），尚有
    未洽，檢察官上訴指摘原審判決量刑不當，及被告二人上訴否認犯罪，雖均無理
    由，然原判決既有上開可議之處，仍應由本院予以撤銷改判。爰分別審酌被告二
    人之素行、犯罪之動機、行為時所受之刺激、及本件是由丁○○下手砍殺被害人
    致死情節較重、迄今尚未與被害人家屬成立和解，被告二人互相推諉責任，否認
    犯罪，並無悔意等一切情狀，量處如主文所示之刑，並就撤銷改判及上訴駁回部
    分定應執行之刑，以示懲儆。又依被告二人犯殺人罪之性質認有褫奪公權之必要
    ，各宣告褫奪公權七年、五年。至扣案之木柄鐵管及長柄農用掃刀各一支，係被
    告丁○○所有，已據證人洪加華證述在卷，為被告二人持供犯本案之罪所用之物
    ，爰併予宣告沒收。
據上論結，應依刑事訴訟法第三百六十九條第一項前段、第三百六十八條、第三百六
十四條、第二百九十九條第一項前段、刑法第二十八條、第二百七十一條第一項、第
三十七條第二項、第三十八條第一項第二款、第五十一條第五款，判決如主文。
本案經檢察官甲○○到庭執行職務。
中      華      民      國      九十      年      十      月    十六    日
                            臺灣高等法院臺中分院刑事第八庭
                                        審判長法  官  羅  得  村
                                              法  官  劉  榮  服
                                              法  官  陳  賢  慧
右正本證明與原本無異。
如不服本判決應於收受送達後十日內向本院提出上訴書狀，其未敘述上訴之理由者並
得於提起上訴後十日內向本院補提理由書（均須按他造當事人之人數附繕本）。
                                              書記官  許  麗  花
中      華      民      國     九十      年      十       月    十七    日
刑法第二百七十一條
殺人者，處死刑、無期徒刑或十年以上有期徒刑。
前項之未遂犯罰之。
預備犯第一項之罪者，處二年以下有期徒刑。
刑法第二百七十七條
傷害人之身體或健康者，處三年以下有期徒刑，拘役或一千元以下罰金。
犯前項之罪，因而致人於死者，處無期徒刑或七年以上有期徒刑，致重傷者，處三年
                                                                        Ｆ


司法院資訊處製作；財團法人民間司法改革基金會備份。
